【裁判字號】    94,親,121
【裁判日期】    950817
【裁判案由】    確認認領無效
【裁判全文】
臺灣臺北地方法院民事判決               94年度親字第121號
原      告  丙○○
訴訟代理人  鍾明達律師
被      告  乙○○
訴訟代理人  楊沛生律師
上列當事人間請求認領無效事件，本院於民國95年8 月3 日言詞
辯論終結，判決如下：
    主  文
確認蔡永和（男、民國○○年○ 月○ 日生、身分證統一編號：Ｚ000
000000號、93年11月30日歿）生前於民國78年5 月9 日認領被告
乙○○（男、民國○○年○○月○ 日生、身分證統一編號：Ｚ0000000
00號）為次男之行為無效。
訴訟費用由被告負擔。
    事實及理由
一、原告起訴主張原告之父蔡永和於民國78年5 月9 日認領被告
    為其次男，認領當時原告之父與生母何玉蘭之婚姻關係存續
    中，萬不可能有此情事發生，因原告之父蔡永和與被告間並
    無血統關係，不具血統關係之認領，自屬反於真實之認領，
    而應歸於無效。而原告之父蔡永和於93年11月30日去世，被
    告以繼承人自居，主張繼承權，原告即有受確認判決之法律
    上利益，自得提起認領無效之訴，以維權益。聲明：確認原
    告之父蔡永和於78年5 月9 日認領被告乙○○為其子女之行
    為無效。提出兩造戶籍資料各一份為證。
二、被告則以：
（一）伊於78年5 月9 日經蔡永和認領為次男，依民法第1065條
      第1 項前段之規定，被告因蔡永和之認領而視為婚生子女
      ，取得婚生子女身分；被告之生母甲○○於92 年3月29日
      與蔡永和結婚，依第1064條之規定，被告已因其生父蔡永
      和與生母甲○○結婚而視為婚生子女，取得婚生子女身分
      。
（二）原告不得提起本件確認認領無效之訴，蓋以經生父認領之
      非婚生子女，除該非婚生子女或其生母對其生父之認領得
      予以否認外，既已依法視為婚生子女，其父子關係即已確
      定，尚非第三人所得任意否認。雖在外國立法例如日本民
      法第七百八十六條，設有子女及其他利害關係人均得對認
      領主張相反之事實之規定，惟此種立法例，既為我國民法
      所不採，則除該非婚生子女或其生母外，縱為利害關係人
      ，依我國民法之規定，應無否認生父認領之權利，則生父
      與該非婚生子女之父子關係已經因生父之認領而明確，即
      無從由生父之配偶或其他繼承人以該非婚生子女與其生父
      無血緣關係以確認判決除去之。被告已為蔡永和依法認領
      為次男，被告與其生母甲○○對於蔡永和之認領均未予以
      否認，則蔡永和與被告乙○○之父子關係已因蔡永和之認
      領而臻於明確，依第1066條與最高法院87年台上字第2185
      號判決所示意旨，即無從由不具認領否認權之原告以被告
      乙○○與其生父蔡永和無血緣關係以確認判決除去之，故
      原告之訴，應予駁回。
（三）被告經蔡永和認領而視為婚生子女，業如上述，原告本即
      不得以確認判決除去被告乙○○與蔡永和之法律上父子關
      係；且縱使如原告所述，蔡永和對被告乙○○之認領行為
      無效，亦因其後蔡永和與甲○○二人結婚，使得被告乙○○因「準正」而取得蔡永和之婚生子女身分，而本項婚生
      子女身分，參酌民法第1063 條 及民事訴訟法第590 條之
      規定，原告提起本訴早已過六個月之法定起訴期間（按蔡
      永和係93年11月30日死亡）而不得提起，故此一因「準正
      」而生之婚生子女法律關係亦非原告得以本件確認判決加
      以除去，從而原告提起本件確認認領無效之訴，並不具備
      「有即受確認判決之法律上利益」之訴訟要件，依民事訴
      訟法第249 條第1 項第6 款規定，應以裁定駁回之。
（四）被告確為蔡永和之子女說明如下：1.一生共結婚三次，第
      一次與蔡陳金蘭結婚，育有蔡藍種一子；第二次與何玉蘭
      結婚，育有連同原告丙○○在內之蔡藍蒂和蔡宜秦等二女
      一子；第三次則與甲○○於92年3 月29日結婚，而蔡永和
      與甲○○結婚前，早與甲○○交往，並育有被告乙○○，
      嗣蔡永和於93年11月30日因車禍死亡。2.蔡永和於61年間
      與當時年僅19歲，從事美容美髮業之甲○○結識，62年間
      開始同居；蔡永和偶而返回第二任妻子何玉蘭住處，並向
      甲○○表示其已與何玉蘭分居。同居期間甲○○與蔡永和
      於75年10月6 日生育被告。蔡永和除多次攜帶被告及母甲○○出遊外，並與原告之妹蔡藍蒂及另一子蔡藍種合照。
      被告與蔡永和血型同為Ｏ型，被告生母受胎期間與蔡永和
      有同居關係，故蔡永和為被告之生父。3.本件無庸進行血
      緣鑑定，蓋科學並非絕對，在親子血緣鑑定結論之研判上
      還有一些不確定的因素要考慮：基因之先天遺傳突變、基
      因之後天病變、輸血或骨髓移植的影響、近親亂倫及族群
      之基因同質性等，這些狀況很可能因科學的鑑定而否定真
      實的親子關係或誤認了親子關係。此外，檢體本身的失誤
      ：樣本採集及保存的過程中可能遭污染或被掉包。檢驗程
      序的錯誤：檢體編號的錯誤，檢體的混淆。數據的判讀錯
      誤等等。諸如此類，亦為親子血緣鑑定之盲點。查蔡永和
      已因車禍死亡，其遺體亦已火化安葬，進行親子血緣鑑定
      所需之完整檢體已不復得。即便如原告所主張取得關係人
      之檢體進行親子血緣鑑定，其鑑定結果之準確性如何？是
      否能完全排除上述親子血緣鑑定之缺失與盲點，不無疑問
      ，故被告認為親子血緣鑑定應無必要。4.原告為了遺產曾
      對被告之母甲○○提起侵占、偽造文書罪等刑事告訴，並
      經臺灣台北地方法院檢察署九十四年度偵字第一一四Ｏ三
      號檢察官不起訴處分書予以不起訴處分在案可稽。蔡永和
      認領之非婚生子女，亦非僅被告乙○○一人，而另有蔡淑
      芬、蔡淑綺等二人，惟原告卻獨對被告一人提起認領無效
      之訴，純係為遺產而不顧手足親情與家庭和諧等語，資為
      抗辯。
（五）聲明：原告之訴駁回。並提出最高法院87年台上字第2185
      號判決影本、蔡永和戶籍謄本、蔡藍種戶籍謄本、照片九
      楨、95年1 月9 日聯合醫事檢驗所甲○○檢驗報告影本乙
      份、95年1 月13日日聯合醫事檢驗所乙○○檢驗報告影本
      等件為證。
三、得心證之理由：
（一）按民法第1070條規定「生父認領非婚生子女後，不得撤銷
      其認領。」，係指與非婚生子女有血緣關係之親生父親於
      認領該非婚生子女後，不得撤銷其認領，倘與該非婚生子
      女無血緣關係者縱有認領行為，仍不受該法條之限制，自
      得撤銷其認領，或提起認領無效之訴。易言之，因認領而
      發生婚生子女之效力，須認領人與被認領人間具有真實之
      血緣關係，否則其認為為無效，此時利害關係人均得提起
      認領無效之訴。又認領無效之訴權不因時效或除斥時間而
      消滅，且由第三人提起認領無效之訴者，如認領當事人之
      一方死亡時，僅以其他一方為被告即為已足。（最高法院
      86年度1908號判決參照）。本件原告父親蔡永和於78年5
      月9 日認領被告為次男，蔡永和嗣於93年11月30日死亡，
      有戶籍謄本在卷可憑；被告因經蔡永和認領而與原告同為
      蔡永和之子女，併為蔡永和第一順位法定繼承人，是原告
      就蔡永和認領行為是否有效其為利害關係人，且原告就蔡
      永和認領被告之行為是否無效，被告與蔡永和身分關係不
      明確，致原告對蔡永和遺產繼承權有為被告侵害之危險，
      即原告私法上之地位有受侵害之危險，並得以認領無效判
      決除去之，是原告有提起本件確認之訴之法律上利益，揆
      諸說明，原告自得提起本件訴訟。
（二）本件經囑託法務部調查局為血緣鑑定結果，證明原告丙○○與叔叔蔡永存（即蔡永和之弟）在DNA STR 式相對應型
      均無矛盾，而被告乙○○之DNA 在DYS19 、DYS385a 、DY
      S385b 、DYD389-1、DYS390、DYS392、DYS393、DYS448、
      DYS456、YS458 、DYS 635 及Y GATA H4 等12型和蔡永存
      均有差別，若蔡永和和蔡永存係為同父所生之兄弟，依據
      遺傳法則，不可能有12型和蔡永存均有差別，因此認蔡永
      和不可能為乙○○之生父，此有鑑定通知書一份在卷可證
      ；被告並未證明本件血緣鑑定有其所述之基因之先天遺傳
      突變、基因之後天病變、輸血或骨髓移植的影響、近親亂
      倫及族群之基因同質性，或檢體本身的失誤、樣本採集及
      保存的過程中可能遭污染或被掉包等，影響鑑定之情形，
      則依上開鑑定結果，堪信被告與蔡永和並無親子血緣關係
      。
（三）被告另抗辯其因生父與生母結婚，依民法1064條規定，準
      正為婚生子女，惟被告係因認領而非因準正而視為婚生子
      女，有戶籍謄本附卷可稽；再者，學說上所謂「準正」，
      其要件有二，其一須有血統上之父母子女關係，其二須生
      父與生母結婚，即民法之準正以妻之子女與夫有血統聯絡
      為前提，如妻之子女與夫無血統關係，縱使夫妻結婚亦無
      法成為婚生子女。本件被告所陳其生母甲○○與蔡永和於
      62年間同居，至92年3 月29日結婚之事實，縱然屬實，但
      依上開鑑定結論，蔡永和與被告並無血統聯絡，自不生準
      正。
（四）綜上，被告與蔡永和間既無自然血統上之血緣關係，則蔡
      永和生前於78年5 月9 日認領被告乙○○為其女之行為無
      效，即屬有理，應予准許。
四、本件事證已明，兩造其餘之攻擊及防禦方法，核與判斷結果
    無涉，爰不一一審酌。
五、據上論結，本件原告之訴為有理由，並依民事訴訟法第78條
    ，判決如主文。
中    華    民    國    95    年    8     月    17    日
                  家事庭法  官  林妙黛
以上正本係照原本作成。
如對本判決上訴，須於判決送達後20日之不變期間內，向本院提
出上訴狀。
中    華    民    國    95    年    8     月    17    日
                        書記官  尹遜言


司法院資訊處製作；財團法人民間司法改革基金會備份。
